【裁判字號】    97,易,2743
【裁判日期】    971107
【裁判案由】    詐欺
【裁判全文】
臺灣臺北地方法院刑事判決              97年度易字第2743號
公  訴  人  臺灣臺北地方法院檢察署檢察官
被      告  甲○○
上列被告因詐欺案件，經檢察官提起公訴（97年度偵字第16395
號、第17253號）及移送併辦（臺灣新竹地方法院檢察署97年度
偵緝字第465號），本院判決如下：
    主    文
甲○○幫助共同意圖為自己不法之所有，以詐術使人將本人之物
交付，累犯，處有期徒刑伍月，如易科罰金，以新台幣壹仟元折
算壹日。
    犯罪事實
一、甲○○因需錢孔急，於民國97年4月7日某時許，見報紙刊登
    與詐騙集團有關之收購金融機構帳戶資料之「高價租用銀行
    簿」廣告，即去電與之聯繫，雙方約定自同年4月8 日起至4
    月11日止，由甲○○提供其金融帳戶之存摺、提款卡及密碼
    等資料予該詐騙集團成員使用，其提供每1 帳戶，每日可得
    新台幣（下同）1,000 元之代價。詎甲○○明知申請金融帳
    戶使用乃輕而易舉之事，一般人無故取得他人金融帳戶使用
    之行徑常與侵害財產性犯罪之需要密切相關，可預見將自己
    之帳戶提供予他人使用，可能幫助他人為詐欺犯行，竟仍基
    於幫助詐欺之不確定故意，於民國97年4月8日15時許，在臺
    北市○○區○○路、梧州街口之「7-11便利商店」前，同時
    將其申請設立之京城商業銀行（下稱京城銀行）內湖分行帳
    戶（帳號：0000000000000 號）、彰化商業銀行（下稱彰化
    銀行）內湖分行帳戶（帳號：00000000000000號）之存摺、
    提款卡及密碼等資料，提供予該詐欺集團成員，嗣該詐欺集
    團成員分別於：
  (一)97年4月8日17時37分許，以電話聯繫丁○○，自稱係東森購
    物客服人員，向丁○○佯稱因其先前購物時多付1 筆款項必
    須沖帳，旋有另1 名不詳女子來電，自稱係永豐銀行專員，
    復向丁○○佯稱須持金融卡前往金融機構自動櫃員機操作始
    能退還款項等語，致丁○○陷於錯誤，遂依指示前往臺北市
    中山區○○路630 巷10號某郵局自動櫃員機前，先後插入其
    玉山銀行、聯邦銀行金融卡操作自動櫃員機，分別自其上開
    金融機構帳戶內轉出2 筆各為1萬5,698元、2萬9,989元之款
    項至甲○○前揭京城銀行內湖分行內，旋經丁○○發覺其帳
    戶金額短少，始悉遭騙。
  (二)97年4月8日20時許，以電話聯繫丙○○，向丙○○佯稱其先
    前利用網路購物發生消費糾紛，須立即前往金融機構自動櫃
    員機操作匯款始能解決等語，因丙○○確曾利用網路購買褲
    子而信以為真，遂依指示前往臺北縣中和市○○路270 號某
    郵局自動櫃員機操作，自其金融機構帳戶內轉出2萬9,999元
    至甲○○前揭彰化銀行內湖分行帳戶內，嗣經丙○○發覺有
    異，始知遭騙。
  (三)97年4月8日22時11分許，以電話聯繫乙○○，自稱係東森購
    物客服人員，向乙○○佯稱其先前消費付款設定輸入錯誤須
    立即取消，旋有另1 名不詳男子來電，自稱係國泰世華銀行
    客服人員，復向乙○○佯稱須至金融機構自動櫃員機操作以
    取消分期付款等語，因乙○○曾在該購物台購買物品，遂不
    疑有他，依指示前往臺南市○○○路363 號二王郵局自動櫃
    員機操作，自其金融機構帳戶內轉出2萬9,989元至甲○○前
    揭京城銀行內湖分行帳戶內，嗣經乙○○撥打電話詢問國泰
    世華銀行客戶專線詢問，而知遭騙。
二、案經被害人丁○○、乙○○訴由臺北市政府警察局內湖分局
    （下稱內湖分局）報告臺灣士林地方法院檢察署（下稱士林
    地檢署）檢察官呈請臺灣高等法院檢察署檢察長令轉臺灣臺
    北地方法院檢察署檢察官偵查起訴，及被害人丙○○訴由內
    湖分局報告士林地檢署檢察官呈請臺灣高等法院檢察署檢察
    長令轉臺灣新竹地方法院檢察署檢察官移送併辦。
    理    由
一、按被告以外之人於審判外之言詞或書面陳述，除法律有規定
    者外，不得做為證據，刑事訴訟法第159條第1項定有明文。
    再被告以外之人於審判外之陳述，雖不符同法第159條之1至
    第159條之4之規定，而經當事人於審判程序同意作為證據，
    法院審酌該言詞陳述或書面陳述作成時之情況，認為適當者
    ，亦得為證據；當事人、代理人或辯護人於法院調查證據時
    ，知有同法第159條第1項不得為證據之情形，而未於言詞辯
    論終結前聲明異議者，視為有前項之同意，同法第159 條之
    5 亦定有明文。是告訴人丁○○、丙○○及乙○○於警詢中
    之陳述，被告甲○○於本案言詞辯論終結前均未聲明異議，
    經審酌該等言詞陳述作成之情況，該警詢筆錄內容係陳述渠
    等遭詐騙之過程，對於轉入之對方帳戶究係何人所有、被告
    為何人，均不知情，衡情其陳述當無受到外力介入或自我價
    值判斷干擾之情狀，具可信之特別情狀，且屬適當，得為證
    據，合先敘明。
二、訊據被告於警詢、檢察官偵訊及本院審理時固坦承有向京城
    銀行內湖分行、彰化銀行內湖分行申請設立前揭帳戶並領取
    提款卡使用，嗣因需錢孔急，見報紙刊登租用帳戶之廣告，
    而將其上開帳戶之存摺、提款卡及密碼交付他人使用之事實
    ，惟矢口否認有何前揭犯行，辯稱：伊不認識被害人，因見
    報紙廣告遭騙，對方稱係正當做生意使用，並交代伊於97年
    4 月11日電話聯繫取回帳戶存摺等資料，但都無人接聽，伊
    不知遭利用等語。
三、經查：
  (一)告訴人丁○○、丙○○及乙○○於前揭時、地，因遭詐騙集
    團詐騙，分別依指示前往郵局自動櫃員機操作，將渠等金融
    帳戶內之款項轉至被告前揭帳戶內事實，業據告訴人丁○○
    、丙○○及乙○○於警詢中指訴綦詳，並有郵局自動櫃員機
    交易明細表4 紙及被告之京城銀行內湖分行客戶存提紀錄單
    、華南銀行內湖分行存款帳戶資料查詢明細表各1 紙在卷可
    按，堪認被告前揭帳戶確已提供該詐騙集團實行詐欺取財犯
    罪時使用無疑。
  (二)按我國金融機構對於開立帳戶並無特殊資格及使用目的之限
    制，故凡有正當目的使用金融機構帳戶之必要者，均可自行
    前往申請開立帳戶，殊無借用他人帳戶使用之理，倘不自行
    申請設立帳戶，反無故向他人借用金融機構帳戶使用，依常
    理得認為其借用他人帳戶使用之行徑，極可能與財產性之犯
    罪密切相關，並藉此規避有犯罪偵查權限之機關循線追查之
    可能，此應為被告所得認知。況現今媒體報導中，或以購物
    付款設定錯誤、中獎、退稅、家人遭擄、信用卡款對帳或提
    款卡密碼外洩，疑似遭人盜領存款等事由，利用人頭帳戶作
    為轉帳帳戶，詐騙被害人至金融機構櫃檯電匯，抑或持提款
    卡至自動櫃員機依其指示操作，使被害人在不知情之狀況下
    依指示操作匯出款項後，隨即將之提領一空之詐騙手法，層
    出不窮，參以被告既於審理中自承平日有閱覽報紙社會版之
    習慣等情，則以其係智慮成熟並具相當社會經驗之人而言，
    對此一犯罪型態，自難諉為不知。再者，帳戶之存摺、提款
    卡及密碼，均係關乎個人金融信用及隱私之重要物件，縱親
    如父母子女或夫妻，衡情若非出於特殊事由或目的，即無任
    意將之交由他方保管或使用，遑論將之提供不相熟識之他人
    使用。從而，被告上開帳戶之提款卡及密碼，若非經由被告
    交付並同意使用，則詐騙集團如何能肯認該帳戶之提款卡於
    脫離被告持有後，不致立即遭被告辦理掛失或暫停使用，而
    放心、大膽遂行其詐欺取財犯行並以之充為收款之工具，於
    要求被害人依指示逕將款項匯入或轉入上開帳戶後，旋即提
    領一空。益徵上開帳戶係由被告提供予該詐騙集團成員使用
    甚明。
  (三)又刑法上之故意犯，可分為直接故意與不確定故意，所謂不
    確定故意即指行為人對於構成犯罪之事實，預見其發生而其
    發生並不違反其本意，刑法第13條第2 項定有明文。而金融
    帳戶之存摺、提款卡及密碼，僅係供使用人作為存款、提款
    、匯款、轉帳之用，一般人均得自行向銀行申請開設帳戶並
    領取存摺、提款卡加以使用，並無任何特定身分之限制，倘
    其本意非在將該帳戶作為犯罪之不法目的或掩飾真實犯罪者
    身分之情況下，實無以他人名義之帳戶存摺、提款卡進行交
    易之必要。近來佯稱購物物款設定錯誤、退稅、欠款、查詢
    帳戶、中獎等方式詐欺之犯罪類型層出不窮，此類犯罪多利
    用人頭帳戶作為贓款出、入帳戶，廣經媒體披載，政府亦多
    所宣導，目的均在避免民眾受騙，被告係具相當社會經驗之
    人，其於審理過程中之應對、舉止均與常人無異，係具通常
    智識程度之人，對此應知悉甚詳。故其將前開帳戶之存摺、
    提款卡及密碼提供他人作為詐欺取財犯罪時收款之用，當為
    其所能預見，且其發生並不違背其本意，則被告主觀上確有
    幫助詐欺之不確定故意，應堪認定。
  (四)至被告於本院審理時聲請調閱伊於97年4月8日在該便利商店
    交付帳戶資料時之監視錄影畫面，用以查明實際使用帳戶之
    人為何人等語。惟查，被告係基於幫助詐欺之不確定故意而
    提供其帳戶之存摺、提款卡及密碼予該詐騙集團成員使用，
    業如前述，縱調閱該監視錄影畫面，亦無從立即查悉實際實
    施詐騙之人究為何人，且對於本院認定被告是否成立本案犯
    罪不生影響，核無調查之必要，附此敘明。
  (五)綜上所述，本案事證明確，被告犯行洵堪認定，應依法論科
    。
四、按刑法上之幫助犯，係對於犯罪與正犯有共同之認識，而以
    幫助之意思，對於正犯資以助力，未參與實施犯罪構成要件
    之行為者而言（參照最高法院88年度台上字第1270號判決意
    旨）。被告係基於幫助該詐騙集團成員犯詐欺罪而提供存摺
    、提款卡、密碼等帳戶資料，且無任何積極證據證明其有參
    與實施詐欺取財之犯罪構成要件行為，是核被告所為，係犯
    刑法第30條第1項、第339條第1 項之幫助詐欺取財罪。被告
    所幫助之詐欺集團成員間，有犯意聯絡及行為分擔，均為共
    同正犯。又被告提供帳戶之存摺、提款卡、密碼等資料予詐
    騙集團成員之幫助犯行，應依刑法第30條第2 項之規定，按
    正犯之刑減輕之。
五、被告曾犯殺人未遂及偽造有價證券等罪，經臺灣高雄地方法
    院以84年度易緝字第346號判處有期徒刑8年6月及3年4 月，
    應執行有期徒刑11年9月確定，經入監服刑，於90年2月6 日
    因縮短刑期假釋出獄，並於96年3 月19日所行期滿執行完畢
    （有臺灣高等法院被告前案紀錄表1 紙在卷可稽），其受徒
    刑之執行完畢後，5 年以內故意再犯本案有期徒刑以上之罪
    ，為累犯，應依刑法第47條第1 項之規定加重其刑。爰審酌
    被告為具一般社會生活經驗之人，對於現今社會詐騙集團猖
    獗，若將私人帳戶提供他人使用，將成為犯罪人頭帳戶之可
    能，應可知悉，且被害人並因此由詐騙集團指示將遭詐騙款
    項轉入被告提供之帳戶而受有財產損失，所為已影響社會交
    易安全，並使犯罪之追查趨於困難及複雜，另參酌其犯罪之
    動機、生活狀況、智識程度、對於被害人所生之損害及尚未
    與被害人和解等一切情狀，量處如主文所示之刑，並諭知易
    科罰金之折算標準，以資懲儆。
據上論斷，應依刑事訴訟法第299條第1項前段，刑法第339條第1
項、第30條第1項前段、第2項、第28條、第41條第1 項前段，刑
法施行法第1條之1，判決如主文。
本案經檢察官郭昭吟到庭執行職務。
中    華    民    國    97    年    11    月    7     日
                  刑事第十八庭  審判長法  官  胡宗凎
                                      法  官  林芳華
                                      法  官  彭慶文
上正本證明與原本無異。
如不服本判決，應於判決送達後10日內向本院提出上訴狀（應抄
附繕本）。告訴人或被害人如對於本判決不服者，應具備理由請
求檢察官上訴，其上訴期間之計算係以檢察官收受判決正本之日
期為準。
                                      書記官  陳怡君
中    華    民    國    97    年    11    月    7     日
附錄法條：刑法第339條、第30條
中華民國刑法第339條
（普通詐欺罪）
意圖為自己或第三人不法之所有，以詐術使人將本人或第三人之
物交付者，處5年以下有期徒刑、拘役或科或併科1千元以下罰金
。
以前項方法得財產上不法之利益或使第三人得之者，亦同。
前二項之未遂犯罰之。


司法院資訊處製作；財團法人民間司法改革基金會備份。
